【裁判字號】    95,家聲,93
【裁判日期】    950522
【裁判案由】    選定禁治產人監護人
【裁判全文】
臺灣臺中地方法院民事裁定              95年度家聲字第93號
聲  請  人  乙○○
相  對  人  甲○○
上列聲請人間聲請選定監護人事件，本院裁定如下：
    主  文
聲請駁回。
聲請程序費用由聲請人負擔。
    理  由
一、本件聲請意旨略以：相對人甲○○（女、民國五十四年六月
    九日生）係聲請人之妹，於七十年間因感情受挫，致發生精
    神分裂症之情形，雖經屢為延醫診治，均不見起色，目前仍
    在童綜合醫院長期治療中，已至無法合理處理自己事務之程
    度，業經鈞院於九十五年三月二十三日以九十五年度禁字第
    二號裁定宣告其為禁治產人，惟相對人未婚，其父母、祖父
    母均歿，而相對人之相關護養療治事務均由聲請人負責，雙
    方又設於同一戶籍下，爰依法請求選定聲請人乙○○為相對
    人即禁治產人甲○○之監護人等語。
二、按民法第一千一百十條規定：「禁治產人應置監護人」；又
    同法第一千一百十一條規定：「禁治產人之監護人，依左列
    順序定之：(一)配偶。(二)父母。(三)與禁治產人同居之祖父母。
    (四)家長。(五)後死之父或母以遺囑指定之人。不能依前項規定
    定其監護人時，由法院徵求親屬會議之意見選定之。」惟是
    否為法定監護人發生實體上爭執時，仍須另循訴訟程序解決
    。內政部八十一年臺內戶字第八一○三八一四號函文可資參
    照。
三、復按所謂『家』者，乃以永久共同生活為目的，而同居之親
    屬團體，家置家長，同家之人除家長外，均為家屬（參照民
    法第一千一百二十二條、第一千一百二十三條）。家長、家
    屬間之關係，為純粹親屬間之身分關係，家長與家屬，不唯
    共同生活在一起，且彼此間存有支配服從關係，而由家長統
    攝家屬為一整體（即家團），以經營其永久的共同生活。依
    民法第一千一百二十四條規定：「家長由親屬團體中推定之
    ；無推定時，以家中之最尊輩者為之，尊輩同者，以年長者
    為之。最尊或最長者不能或不願管理家務時，由其指定家屬
    一人代理之。」是『家長』之確定方法，計有：(1)推定；(2)
    法定；(3)指定等三種情形。再按，戶籍登記上之戶乃基於戶
    政上之必要所設，民法上身分關係之成立、變更及消滅，並
    不以戶籍登記為要件，戶籍登記之戶長及戶內人員與民法上
    所謂之家長及家屬即非必屬一致。
四、經查：聲請人主張其相對人甲○○經本院宣告為禁治產人之
    事實，業經本院依職權調取本院九十五年度禁字第二號宣告
    禁治產事件聲請卷宗全卷核閱屬實。且相對人未婚，其父母
    及祖父母亦己死亡，亦有戶籍謄本及聲請人陳明在卷足憑。
    又聲請人現與相對人設於同一戶籍，亦有上開證據足徵。而
    相對人自七十年間罹患精神分裂症後迄今，其生活起居與相
    關養護事務，均由聲請人負責照料、處理，此業據聲請人陳
    明在卷。是依前揭說明，聲請人係二十餘年來實際負責照顧
    相對人者，聲請人實係相對人之家長，家長對於家屬自應負
    扶養義務，則依上開規定，聲請人乙○○為相對人甲○○之
    監護人，應負責護養及治療相對人之身體。是以，聲請人乙
    ○○即合於民法第一千一百十一條第一項第四款規定之監護
    人，原毋庸經法院裁定，聲請人自可備足適足之資料證據，
    自行至戶政機關申請登記。是聲請人此部分之請求，即無理
    由，應予駁回。
五、依非訟事件法第二十一條第一項，裁定如主文。
中    華    民    國    95    年    5     月    22    日
                  家事法庭  法  官  林三元
以上為正本係照原本作成。
如對本裁定抗告須於裁定送達後十日內向本院提出抗告狀。
中    華    民    國    95    年    5     月    22    日
                            書記官


司法院資訊處製作；財團法人民間司法改革基金會備份。
